最高法院刑事判決　　　　　　　　　　　　　　　九十一年度台上字第六三二一號
　　上　訴　人　甲○○
　　　　　　　　乙○○
右上訴人等因殺人等罪案件，不服台灣高等法院台南分院中華民國九十一年七月二十
五日第二審判決（九十年度上重訴字第一四九九號，起訴案號：台灣台南地方法院檢
察署八十九年度偵字第七五七八、七九六一號），提起上訴，本院判決如左：
    主  文
原判決關於甲○○殺人部分及乙○○部分撤銷，發回台灣高等法院台南分院。
其他上訴駁回。
    理  由
一撤銷發回部分
本件原判決認定上訴人甲○○、乙○○二人於民國八十九年六月二十三日晚上十一時
許，在甲○○之台南縣歸仁鄉○○路二五巷三九弄二十號住處飲酒，酒後雙雙騎乘機
車外出兜風，於翌（二十四）日二時許路過台南縣仁德鄉後壁村某便利商店遇被害人
陳○○正等候王偉達載其回家，甲○○乃上前力邀陳○○同遊，王偉達到達後，得知
陳○○欲與甲○○出遊而先行離去。甲○○搭載陳○○往濱海公路方向行駛，途中陳
○○要求前往台南縣歸仁鄉找男姓友人，而與陳○○發生爭吵，甲○○不悅乃於當日
二時五十分許，將機車開至台南縣仁德鄉○○路三一巷附近之廢棄磚窯旁，乙○○亦
尾隨在後，甲○○停車後又與陳○○發生激烈爭吵，甲○○心生不滿，又貪圖陳○○
姿色，而回家帶先前無故持有之蝴蝶刀，並在其住處以脅迫方式，違反陳○○之意
願而強制性交得逞，事畢，陳○○要求甲○○載其回家，甲○○反將之載至台南縣歸
仁鄉○○路七○二巷附近工寮，其間陳○○一再要求回家，甲○○不耐煩，且思及陳
○○曾要求其載訪男性友人而醋意大發，且恐陳○○將遭強制性交之事托出；而乙○
○整夜跟隨甲○○及陳○○，卻無收獲，陳○○又對之不理不睬，而無從調戲陳○○
，亦心生怨憤，二人乃共同基於殺人之犯意聯絡，於同日四時二十分由甲○○從其機
車置物箱內取出預藏之前開蝴蝶刀，朝正欲起身離去之陳○○刺殺，陳○○哀叫一聲
並跌落工寮旁之田裡，甲○○跟著跳下，以蝴蝶刀刺向陳○○，並一再質問陳○○為
何要當他女友，還吵著回家，雖陳○○再三哀求，言明願與甲○○回家，及絕不會說
出所發生之事，惟甲○○仍不為所動，並稱：「連我家都去過了，怎可能不說出來。
」，更加瘋狂刺殺陳○○二十餘刀，甲○○因感疲累，乃將蝴蝶刀插立地上。乙○○
在旁見陳○○仍在呻吟尚未斷氣，遂接手以該蝴蝶刀再行猛刺陳○○，並向甲○○稱
：「你這樣殺怎麼會死」，而再刺殺十餘刀。時為當日四時三十分許，適當地農夫張
清木騎腳踏車欲前往田裡工作，驚見行兇過程，一時慌亂而緊急煞車，甲○○、乙○
○二人恐事跡敗露，遂共同另啟殺人滅口之犯意聯絡，由乙○○將蝴蝶刀拋給甲○○
後說「去呀，去呀」，並以頭指向張清木示意甲○○行凶，甲○○即自後以蝴蝶刀追
殺牽腳踏車正欲逃跑之張清木左手臂一刀，張清木不支倒下後，再自背後補刺一刀，
乙○○隨後趕來，接下該蝴蝶刀，再朝張清木正面連刺二刀後，確定陳○○、張清木
二人均已慘死現場，二人遂分別騎機車逃離。陳○○、張清木因失血過多而當場死亡
等情。因而撤銷第一審關於甲○○殺人部分之判決，改判論處甲○○共同殺人罪刑（
死刑），又共同殺人罪刑（死刑），並認第一審法院論處乙○○共同殺人罪刑（死刑
），又共同殺人罪刑（死刑），為無不合，予以維持，駁回乙○○在第二審之上訴，
固非無見。
惟查(一)原判決認定甲○○與乙○○共同殺害陳○○與張清木，係以甲○○之供述為其
論據，但甲○○於警訊中供明：「我在命案現場未曾與乙○○對話，我於殺了陳○○
後見乙○○去補殺陳女時，也嚇了一跳，事先也未叫乙○○把風，我不知何時萌生殺
人動機，我到命案現場處，起身持刀就殺」等語（見七五七八號偵查卷第九十九頁）
，則上訴人二人之間有如何之犯意聯絡與行為分擔，原判決未詳加說明，自有理由不
備之違法。(二)原判決係以甲○○之指訴及乙○○於警訊中之自白為論罪之依據，查甲
○○於警訊中供稱：「我與陳○○發生爭執，就持刀刺向陳女之肚子，陳女摔落小木
屋，我跟著跳下去繼續刺殺陳女肚子二、三刀……又刺三刀，就回停車時所蹲之位置
休息，乙○○就持刀跳到陳女身邊猛刺陳女脖子一刀，我在上面抽煙，聽見腳踏車煞
車聲，見一位老農夫，即跳下奪起乙○○手上的刀反刺農夫張清木身體前面一刀，再
補刺後面一刀，張清木倒地後，我又上前從背部補上一刀，後乙○○來又奪下我手上
的刀子補了兩刀」等語（見同上偵查卷第九十六頁反面、第九十七頁正面），於偵查
中陳稱：「我在刺殺陳女時，乙○○有說，你這樣殺怎麼殺得死，另外看見張清木牽
腳踏車經過時，乙○○在下面田裡，將刀子交給我，並以頭示意，並對我說去呀，我
順手接過刀子刺殺老農夫一刀，他倒下後又從背後刺他一刀，然後乙○○搶過刀子，
當時老農夫呈仰躺，乙○○又從正面刺了兩刀」等語（同上卷第一五五頁反面），於
審理中陳明：「張清木看到我們時，我蹲在路邊抽煙，乙○○正在殺陳○○，我與他
相距約一個人距離，乙○○拿蝴蝶刀指著張清木跟我說去呀，我說不要，乙○○就自
己跑去殺」（見第一審卷第四十五頁），甲○○所供其等加害張清木之過程前後不一
，且其所供張清木被其刺殺後仰躺地上，乙○○跑上前去從正面刺殺兩刀，但與勘驗
照片第四、六頁所示，張清木為俯臥之情形不符，原判決未明上開相異供詞取捨判
斷之理由，自非適法。(三)殺人必有其動機或原因，原判決認定乙○○整夜跟隨甲○○
及陳○○，無所獲，陳○○又對之不理不睬，而無從調戲，亦心生怨憤，二人乃共
萌殺機云云。而上開殺人動機，依甲○○所供係乙○○親口告知（見第一審卷第二一
一頁、第三七四頁），但為乙○○所否認，甲○○且供明：案發之日乙○○未曾與陳
○○交談（原審卷第一四六頁、偵查卷第一五四頁），於警訊中從未提及乙○○有與
陳女交談，遑論調戲陳○○（詳同上偵查卷第九十三頁起），則原判決採證顯與證據
資料不符，自有證據上理由矛盾之違法。(四)原判決認定甲○○、乙○○於八十九年六
月二十四日上午四時二十分將陳○○帶至台南縣歸仁鄉○○路七○二巷附近某工寮前
，其間因陳○○要求郭某帶其回家而生爭執，甲○○乃萌殺人犯意，以蝴蝶刀刺殺陳
○○二十餘刀，接著由乙○○持續刺殺，至同日四時三十分，適為老農夫張清木發現
，為滅口又共萌殺人之犯意，而刺殺張清木死亡等情。但甲○○先前供明其殺害陳○
○時未曾與乙○○交談，及其目睹乙○○刺殺陳○○時，亦嚇了一跳等語，原判決據
為論罪之乙○○之警訊筆錄載明：其發現甲○○刺殺陳○○後，見陳女已無動靜，才
持蝴蝶刀輕刺陳○○腹部三刀，如果上開供詞均屬無誤，則甲○○刺殺陳○○二十餘
刀後，陳○○是否已經死亡，如已經死亡，則乙○○何以又要持刀輕刺三下？以上諸
項攸關犯意之認定及法律之適用，應予釐清。(五)原判決認定上訴人二人共刺殺張清木
四刀，但依驗斷書所載：死者張清木共有一左胸部第三、四肋間有一二‧四〤九‧五
公分之刺傷。二左腋下距肩十二公分處有一二‧二〤九公分之刺傷。三左腋下內緣由
左上臂刀刺傷刺出口一‧四公分。四左肩胛部有二‧五〤八公分刺傷。五左肩胛下部
刺傷二‧二〤二公分。六左上臀三角肌部刀刺傷一‧九〤八公分由外側刺入穿至腋下
造成一‧四公分穿出傷（見相驗卷第三十五頁、第三十六頁）。其認定事實亦與卷證
資料不符，難謂為適法。上訴人等上訴意旨指摘原判決關於其等殺人部分不當，尚非
全無理由，應認此部分有撤銷發回更審之原因。
二駁回上訴部分
(一)有關甲○○強制性交部分：
查第三審上訴書狀，應述上訴理由，其未述者，得於提起上訴後十日內補提理由
書於原審法院，已逾上述期間，而於第三審法院未判決前仍未提出上訴理由書狀者，
第三審法院應以判決駁回之，刑事訴訟法第三百八十二條第一項、第三百九十五條後
段規定甚明。本件上訴人甲○○因強制性交案件，不服原審判決，於民國九十一年八
月十三日提起上訴，並未述理由，迄今逾期已久，於本院未判決前仍未提出，依上
開規定，其此部分上訴自非合法，應予駁回。
(二)有關甲○○妨害人行使權利罪、侵占離本人持有物罪、無故持有刀械罪部分：
按刑事訴訟法第三百七十六條所列各罪之案件，經第二審判決者，不得上訴於第三審
法院，法有明文規定。經查上訴人甲○○被訴侵占、妨害行使權利、無故持有刀械罪
部分，原審係以刑法第三百零四條（第一項）、第三百三十七條、槍砲彈藥刀械管制
條例第十四條第三項論處罪刑，核係刑事訴訟法第三百七十六條第一款所列之案件，
此部分既經第二審判決，自不得上訴於第三審法院，上訴人竟一併提起，顯非法之所
許，應予駁回。
據上論結，應依刑事訴訟法第三百九十七條、第四百零一條、第三百九十五條，判決
如主文。
中      華      民      國    九十一    年     十一     月      七      日
                              最高法院刑事第八庭
                                  審判長法官  莊  登  照
                                        法官  洪  明  輝
                                        法官  黃  一  鑫
                                        法官  魏  新  和
                                        法官  林  秀  夫
       右正本證明與原本無異
                                              書  記  官
中      華      民      國    九十一    年     十一     月     十三     日
